【裁判字號】    98,易,1114
【裁判日期】    980729
【裁判案由】    毀損債權
【裁判全文】
臺灣臺中地方法院刑事判決              98年度易字第1114號
公  訴  人  臺灣臺中地方法院檢察署檢察官
被      告  甲○○
            乙○○
上列2人共同
選任辯護人  林基豐律師
上列被告等因毀損債權案件，經檢察官提起公訴（97年度偵續二
字第8號），本院判決如下：
    主    文
甲○○犯損害債權罪，處有期徒刑陸月，減為有期徒刑參月，如
易科罰金，以新臺幣玖佰元即新臺幣玖佰元折算壹日。
乙○○無罪。
    犯罪事實及理由
壹、有罪部分
一、甲○○為億而富廣告有限公司（下稱億而富公司）之實際負
    責人（負責人為甲○○之妻戊○○，起訴書誤植甲○○為負
    責人），丁○○因故持有發票人為億而富公司、付款人為復
    華商業銀行復興分行、發票日為民國94年7 月31日、面額新
    臺幣300萬元，經甲○○背書之支票（下稱系爭支票）1紙，
    因屆期提示不獲付款而遭退票，丁○○遂於94年8 月10日向
    本院聲請對債務人即億而富公司、戊○○及甲○○核發支付
    命令，由本院於94年8月19日以94年度促字第40701號核發支
    付命令，甲○○等人收受支付命令後，於94年9月2日具狀聲
    明異議，經本院臺中簡易庭以94年度中簡字第3781號案件審
    理，於94年11月24日辯論終結，並於同年12月22日宣示判決
    ，判決丁○○勝訴（即億而富公司、戊○○及甲○○應連帶
    給付300萬元及自94年8月1日起至清償日止，按年息百分之6
    計算之利息），並得假執行，丁○○自該判決宣示時起即可
    據以聲請強制執行。詎甲○○竟於將受強制執行之際，基於
    意圖損害債權之犯意，將其僅有坐落臺中市○○區○○段11
    55地號之土地及其上門牌號碼為臺中市○○路63號8樓之2之
    建物（下稱系爭房地），於94年12月4 日與不知情之乙○○
    訂立買賣契約，並至遲於94年12月15日備齊辦理所有權移轉
    登記所需之書類證件委由不知情之代書丙○○辦理，嗣丙○○於94年12月28日至台中市中興地政事務所，申請將系爭房
    地以買賣為原因移轉所有權登記予乙○○，並於95年1月9日
    完成所有權移轉登記。
二、按現行刑事訴訟法為保障被告之反對詰問權，排除具有虛偽
    危險性之傳聞證據，以求實體真實之發見，於該法第159 條
    第1 項明定被告以外之人於審判外之言詞或書面陳述，除法
    律有規定者外，不得作為證據。而刑事訴訟法第159條之1至
    159條之4有傳聞法則之例外規定，且被告以外之人於審判外
    之陳述，雖不符前4 條之規定，而經當事人於審判程序同意
    作為證據，法院審酌該言詞陳述或書面陳述作成時之情況，
    認為適當者，亦得為證據；當事人、代理人或辯護人於法院
    調查證據時，知有第159條第1項不得為證據之情形，而未於
    言詞辯論終結前聲明異議者，視為有前項之同意，刑事訴訟
    法第159條之5定有明文。本件檢察官、被告、辯護人並未就
    被告以外之人於審判外之陳述有所爭執，且迄於言詞辯論終
    結前，均未主張有刑事訴訟法第159條第1項不得為證據之情
    形，是應認已同意作為證據，且經本院審酌後，認無不適當
    之情形，應認均有證據能力，合先敘明。
三、訊據被告甲○○固坦承將系爭房地售予被告乙○○，惟矢口
    否認有毀損債權之故意，辯稱：不知丁○○對伊提起之給付
    票款訴訟何時宣告，伊在該民事訴訟案件雖有委任庚○○律
    師出庭，但律師並未告知開庭狀況及何時宣判，伊於94年12
    月4 日即委託代書丙○○辦理系爭房地之過戶事宜，伊因先
    前向姐姐乙○○借款未還，要再向姐姐借款，姐姐不肯，伊
    才提議將系爭房地以378 萬元賣給姐姐，抵償之前欠款58萬
    元，並由姐姐再付伊40萬元云云；辯護人則以：被告2 人在
    94年12月4 日簽約，請代書辦理過戶，至同年12月26日完稅
    資料出來，丙○○繳納稅捐後，即於同年月28日送件，於95
    年1月9日完成登記，甲○○是因公司資金調度困難才一直向
    乙○○借款，後因乙○○不願再借款，甲○○才將系爭房地
    賣給乙○○，乙○○也因認為有投資價值才購買，被告2 人
    之交易合乎常情，且一般律師都是收到判決書後才寄給當事
    人，而甲○○之委任律師是在94年12月30日才由管理員收受
    判決，則甲○○知悉判決結果應在94年12月30日之後，並無
    證據足資證明甲○○有何損害債權之主觀犯意等語置辯。經
    查：
  (一)按刑法第356 條之損害債權罪，係以保護債權人之債權受償
    可能性為其規範目的。所謂「債務人」者，係指在執行名義
    上負有債務之人，因此本罪必須以債權人業已取得執行名義
    為其前提條件，執行名義，則以強制執行法第4條第1項各款
    所定之情形為限。而假扣押、假處分、假執行之裁判依法均
    得為執行名義，是有關假執行程序，亦為刑法第356 條所指
    之強制執行，並無疑義。再所謂「將受強制執行之際」，係
    指債權人對債務人取得執行名義起，至強制執行程序完全終
    結前之期間而言。因此，債權人已取得宣示假執行之終局判
    決之執行名義，且該執行名義已具備形式之合法要件，債務
    人即不得處分其財產以損害債權，否則即應論以刑法第356
    條之罪。
  (二)告訴人丁○○因故取得經被告甲○○背書之系爭支票後，屆
    期提示不獲付款，遂於94年8 月10日向本院聲請對債務人即
    億而富公司、戊○○及甲○○核發支付命令，由本院於94年
    8月19日以94年度促字第40701號核發支付命令，甲○○等人
    收受支付命令後，於94年9月2日具狀聲明異議，經本院臺中
    簡易庭以94年度中簡字第3781號案件審理，於94年11月24日
    辯論終結，並於同年12月22日宣示判決，判決丁○○勝訴（
    即億而富公司、戊○○及甲○○應連帶給付300 萬元及自94
    年8月1日起至清償日止，按年息百分之6 計算之利息），並
    得假執行之事實，有本院94年度促字第40701 號卷宗及94年
    度中簡字第3781號卷宗之影本在卷可稽，則該給付票款之判
    決於94年12月22日宣示時即對外發生效力，其假執行宣告亦
    於宣示時發生執行之效力至明。
  (三)被告甲○○於94年12月4 日與被告乙○○就系爭房地訂立不
    動產買賣契約書，委由丙○○辦理以買賣為原因之所有權移
    轉登記，於94年12月28日送件，並於95年1月9日完成所有權
    移轉登記予被告乙○○之事實，有該不動產買賣契約書及臺
    中市中興地政事務所95年5月18日中興地所四字第095000671
    7號函附之土地登記申請書及附件等影本在卷足參。
  (四)按不動產物權，依法律行為而取得、設定、喪失或變更者，
    非經登記，不生效力，民法第758 條定有明文。法律上處分
    不動產既以登記為生效要件，則自訂立不動產買賣契約，至
    出賣人備齊書類證件申請地政機關為移轉所有權登記過程中
    、履行契約之行為，宜認為均為處分不動產之行為，至於出
    賣人協同買受人向地政機關申請登記後，地政機關承辦人員
    簽辦完成登記之行為，係出賣人處分行為所生之效果，並非
    處分行為本身，證人丙○○於本院審理時結證稱：伊於94年
    年底有受甲○○委託，將系爭房地移轉給乙○○，伊受託辦
    理後，就向稅捐機關申請核定契稅及土地增值稅之稅額，取
    得單據繳納完畢才可向地政機關送件辦理，於94年12月28日
    已繳畢稅額，就於該日送件，通常申請稅單後要5至7個工作
    天，稅捐機關才會給稅單，伊在偵查中所言均實在等語；其
    於偵訊時則結證稱：94年12月4日找被告2人簽訂買賣契約書
    後，請買賣雙方準備相關辦理之證件及不動產所需之證件，
    備齊後才根據買賣雙方提供之資料製作移轉登記申請書，所
    以辦理移轉登記所附之契約書所載之日期才會是94年12月15
    日等語，足徵被告甲○○至遲於94年12月15日即已備齊書類
    證件交予證人丙○○甚明。
  (五)證人己○○於本院審理時結證稱：伊於94年11月24日因上開
    給付票款訴訟至法院作證後，當天下午戊○○（即被告甲○○之妻）即打電話向伊表示伊之證詞，她會糟糕等語，而證
    人己○○確於94年11月24日因上開給付票款訴訟，至本院臺
    中簡易庭作證，且該訴訟於當日即辯論終結，被告夫妻及所
    屬之億而富公司係共同委任庚○○律師為該給付票款案件之
    訴訟代理人等情，有本院94年度中簡字第3781號給付票款卷
    宗影本在卷可按。佐以被告甲○○坦承知悉告訴人丁○○對
    其提出給付票款訴訟，則被告甲○○在其妻戊○○即同為給
    付票款訴訟之被告，於94年11月24日已預期判決結果將對之
    不利之情形下，竟在該訴訟辯論終結後、宣示判決前之94年
    12月4 日與被告乙○○訂立系爭房地之不動產買賣契約書，
    並至遲於同年12月15日備齊書類證件交予不知情之代書，由
    代書於宣示判決後之94年12月28日送件，95年1月9日完成所
    有權移轉登記，其有損害債權之故意，洵堪認定。
  (六)證人庚○○律師於本院審理時結證稱：給付票款訴訟於94年
    11月24日辯論終結後並未與當事人討論案件經過，伊得知判
    決結果之方式，有時是到法院時順便看公告，有時是接到判
    決書，有時是向承辦書記官詢問，不記得本件訴訟如何得知
    訴訟結果，也忘了何時告知當事人判決結果，依伊寄送該判
    決書給當事人之回證資料，被告甲○○是在95年1月3日收受
    ，伊忘了在收到判決之前，是否已得知判決結果等語。又上
    開給付票款訴訟係於94年12月22日公告主文，並於當日製作
    公告主文於當日或翌日張貼於本院公布欄一節，有臺灣臺中
    地方法院檢察署辦案公務電話紀錄表在卷可稽，足見被告甲○○知悉判決結果之途徑，並不限於律師口頭告知或收受判
    決書，是證人庚○○之上開證言，尚難執為有利被告甲○○
    之認定。
  (七)綜上所述，被告甲○○所為之辯解顯不足採。本件事證明確
    ，其犯行堪以認定。
四、核被告甲○○所為，係犯刑法第356 條之損害債權罪。被告
    甲○○於將受強制執行之際，意圖損害債權人之債權，利用
    不知情之丙○○辦理系爭房地之移轉登記事宜，而為處分其
    財產以行為，係屬間接正犯。按被告行為後，刑法施行法增
    訂第1條之1，將罰金按被告行為後，刑法施行法增訂第1 條
    之1 ，將罰金單位改為新臺幣，並將刑法分則未經修正而條
    文定有罰金者，其罰金數額提高為30倍，惟因原本法條文罰
    金之單位為銀元，與新臺幣折算比例為3比1，復因罰金罰鍰
    提高標準條例第1 條之適用，罰金數額業已提高10倍，因而
    實際上所得科處罰金之總數，固未提高，惟刑法第33條第5
    款業經修正，罰金最低額由銀元1元以上，修正為新臺幣1千
    元以上，以百元計算之，因之刑法分則條文中有罰金刑者，
    其罰金之最低額業經修正為新臺幣1 千元以上，經比較新舊
    法之規定，應以行為時法有利於被告。又刑法第41條第1 項
    亦將易科罰金之折算標準由「得以1元以上3元以下折算1 日
    」，提高為「得以新臺幣1千元、2千元或3千元折算1日，易
    科罰金」，而修正前罰金罰鍰提高標準條例第2 條前段（現
    已刪除）規定，就其原定數額提高為100倍折算1日，則行為
    時之易科罰金折算標準，最高應以銀元300元即新臺幣900元
    折算為1 日，比較修正前後之易科罰金折算標準，以行為時
    法之規定，較有利於行為人，是應依刑法第2條第1項前段，
    適用修正前之規定定其易科罰金之折算標準。爰審酌被告甲○○前有侵占之不良素行，有臺灣高等法院被告前案紀錄表
    在卷足憑，其犯罪之動機、目的及犯後否認犯行之情狀，兼
    衡酌被告甲○○就系爭房地原即向上海匯豐銀行貸款270 萬
    元，而設定存續期間自94年6月27日至134年6 月27日、本金
    最高限額326萬元之抵押權予上海匯豐銀行，有該銀行96年8
    月16日（96）港匯（總）字第4034號函及上開土地、建物登
    記謄本在卷可參，縱未出售而由告訴人聲請對系爭房地執行
    ，亦應由抵押權人就被告甲○○未償之貸款餘額優先受償，
    因其損害債權之行為所生之危害等一切情狀，量處如主文所
    示之刑，又本件犯罪時間在96年4 月24日以前，爰依中華民
    國96年罪犯減刑條例第2條第1項第3款之規定，減其刑期至2
    分之1，並諭知易科罰金之折算標準。
貳、無罪部分（被告乙○○）
一、按犯罪事實應依證據認定之，無證據不得認定犯罪事實；又
    不能證明被告犯罪者，應諭知無罪之判決；刑事訴訟法第15
    4條第2項、第301條第1項分別定有明文。次按，認定犯罪事
    實所憑之證據，雖不以直接證據為限，間接證據亦包括在內
    ；然而無論直接或間接證據，其為訴訟上之證明，須於通常
    一般之人均不致有所懷疑，而得確信其為真實之程度者，始
    得據為有罪之認定，倘其證明尚未達到此一程度，而有合理
    之懷疑存在時，因而為無罪之判決，尚不得任意指為違法（
    最高法院76年臺上字第4986號判例參照）。再刑事訴訟法第
    161條第1項亦規定，檢察官就被告犯罪事實，應負舉證責任
    ，並指出證明之方法，是檢察官對於起訴之犯罪事實，應負
    提出證據及說服之實質舉證責任，倘其所提出之證據，不足
    為被告有罪之積極證明，或其指出證明之方法，無從說服法
    院以形成被告有罪之心證，基於無罪推定之原則，自應為被
    告無罪判決之諭知（最高法院92年度台上字第128 號判例意
    旨參照）。
二、公訴人認被告乙○○共同涉有毀損債權之犯行，無非係以被
    告乙○○確於94年12月間向被告甲○○購買系爭房地並經中
    興地政事務所完成移轉登記、告訴代理人之指訴及本院94年
    12月22日判決告訴人丁○○勝訴並得對被告甲○○假執行為
    依據，惟訊據被告乙○○堅決否認有何毀損債權之犯行，辯
    稱：伊不知甲○○與丁○○父親之間的事，因甲○○陸續向
    伊借款未還，伊不願再出借，甲○○於94年6、7月即提議要
    將系爭房地賣伊，伊要甲○○自己再賣看看，至同年10月又
    向伊提起賣系爭房地之事，並表示找不到買主，於同年12月
    4 日談妥買賣價格，在億而富公司簽約後，當場支付現金40
    萬元給甲○○夫妻，並於當日將身分證、印章交予代書，甲○○並未告知有人向他請求給付票款之事等語；辯護人則以
    ：被告2人在94年12月4日簽約，請代書辦理過戶，至同年12
    月26日完稅資料出來，丙○○繳納稅捐後，同年月28日送件
    ，於95年1月9日完成登記，甲○○是因公司資金調度困難才
    一直向乙○○借款，後因乙○○不願再借款，甲○○才將系
    爭房地賣給乙○○，乙○○也因認為有投資價值才購買，被
    告2 人之交易合乎常情，乙○○係不知情之第三者，難認其
    主觀有何損害債權之故意等語置辯。經查，公訴人提供之上
    開證據，只可證明被告乙○○確於94年12月4 日與被告甲○○訂立系爭房地之不動產買賣契約，並於94年12月28日送件
    至地政事務所，而於95年1月9日完成所有權移轉登記，及被
    告甲○○因於系爭支票背書，經本院於94年12月22日以94年
    度中簡字第3781號判決其應與億而富公司、戊○○連帶給付
    丁○○300 萬元及自94年8月1日起至清償日止，按年息百分
    之6 計算之利息，且該判決得假執行之客觀事實而已。然被
    告乙○○並非系爭支票之債務人，非屬上開民事訴訟之被告
    ，被告乙○○與甲○○雖為姐弟，惟已各自成家立業，且分
    別居住在彰化縣員林鎮及台中市，除非經由被告甲○○或戊○○之告知，否則無從獲悉被告甲○○之真實債務狀況，更
    無得知被告甲○○上開民事訴訟判決結果之理，自難逕以被
    告乙○○與甲○○係屬姐弟，遽為不利被告乙○○之認定。
    況且，被告甲○○將系爭房地賣給被告乙○○時，被告乙○○並不知被告甲○○及及其妻即證人戊○○之訴訟情形，直
    到過戶完畢也不知道，證人戊○○擔心被告乙○○及被告甲○○之母因知悉實情而煩惱，故未告知等情，業據證人戊○○於本院審理時到庭結證明確，而被告甲○○亦供稱買賣系
    爭房地當時，並未告訴被告乙○○其有1張面額300萬元的支
    票在別人手上，核與被告乙○○供述相符，是被告乙○○所
    為之辯解應可採信。依上開說明，公訴人所提供之證據，既
    無從致法院形成被告乙○○有罪之心證，基於無罪推定之原
    則，自應為被告乙○○無罪判決之諭知。
據上論斷，應依刑事訴訟法第299條第1項前段、第301條第1項前
段，刑法第2條第1項前段、第356條、修正前刑法第41條第1項，
刑法施行法第1條之1第1項，修正前罰金罰鍰提高標準條例第2條
，中華民國96年罪犯減刑條例第2條第1項第3款、第7條、第9 條
，判決如主文。
本案經檢察官李莉玲到庭執行職務
中    華    民    國     98    年    7    月    29    日
                  刑事第五庭   法  官  林慧英
以上正本證明與原本無異。
如不服本判決應於收受判決後10日內向本院提出上訴書狀，並應
敘述具體理由；其未敘述上訴理由者，應於上訴期間屆滿後20日
內向本院補提理由書（均須按他造當事人之人數附繕本）「切勿
逕送上級法院」。
                               書記官  廖碩薇
中    華    民    國     98    年    7    月    29    日
附錄論罪科刑法條
刑法第356條
債務人於將受強制執行之際，意圖損害債權人之債權，而毀壞、
處分或隱匿其財產者，處2年以下有期徒刑、拘役或5百元以下罰
金。


司法院資訊處製作；財團法人民間司法改革基金會備份。
